【裁判字號】    89,簡上,415
【裁判日期】    891227
【裁判案由】    給付票款
【裁判全文】
臺灣臺中地方法院民事判決  八十九年度簡上字第四一五號
    上  訴  人  甲○○
    訴訟代理人  白司偉 律師
    被上訴人    乙○○      住.
右當事人間請求給付票款事件，上訴人對於中華民國八十九年八月二十一日本院豐簡
易庭八十九年度豐簡字第五○四號第一審判決提起上訴，本院判決如左：
    主  文
上訴駁回。
第二審訴訟費用由上訴人負擔。
    事  實
甲、上訴人方面：
  一、聲明：求為判決：（一）原判決廢棄（二）被上訴人在第一審之訴駁回。
  二、陳述：除與原審判決書所載者相同茲予引用外，補稱：
   （一）上訴人背書系爭本票之民法上之原因關係，乃為擔保陳棟松與被上訴人間
         買賣系爭房地價金之支付，惟系爭不動產買賣契約已於八十八年七月六日
         由陳棟松與被上訴人合意解除，買賣價金已毋庸支付，則上訴人之背書擔
         保支付價金之責任亦已解除，系爭本票之原因關係已解除，被上訴人不得
         再主張系爭票據之權利。又縱認上開票據之原因關係，為陳棟松與被上訴
         人間之原因關係，惟被上訴人既明知系爭本票係為支付買賣價金，且明知
         上訴人係因擔保買賣價金始為背書擔保，其非善意第三人，亦無票據無因
         性之保護。
   （二）上訴人背書系爭本票，僅擔保買賣價金之支付，並未擔保被上訴人與陳棟
         松間之其他債權債務關係，嗣後陳棟松以系爭房地向銀行貸款並設定抵押
         權，與上訴人背書系爭本票無關，又被上訴人與陳棟松合意解契約，其等
         間之債權債務關係亦與系爭本票無關，不在上訴人之背書擔保範圍。
   （三）陳棟松向上訴人購買房地，雖簽發系爭本票交付予被上訴人，惟陳棟松另
         交付支票三張予被上訴人，以支付買賣價金，可知被上訴人已同意陳棟松
         以該三紙支票支付買賣頁金，而系爭本票僅供擔保，衡情被上訴人應會先
         提示支票後，於未獲付款始會再提示系爭本票，因此倘被上訴人有提示爭
         本票，其提示日期最早亦在八十八年七月三十日，依法已喪失對上訴人之
         追索權。
   （四）上訴人係應被上訴人之要求，始在系爭本票上背書，以擔保訴外人陳棟松
         支付系爭買賣價金，與一般讓與票據權利之背書不同，因此其為隱存保證
         之背書無誤，且為被上訴人所明知，依公平、誠信原則，上訴人毋庸對被
         上訴人負背書責任。上訴人在買賣契約中係保證人，依保證契約之從屬性
         ，主債務既因解除而消滅，保證債務亦無由存在。縱認隱存保證之背書，
         背書人仍須負責，惟被上訴人與陳棟松已合意解除買賣契約，則上訴人與
         被上訴人之票據原因關係（民法保證之法律關係）亦已消滅，依票據法第
         十三條規定，上訴人得以此原因關係對抗被上訴人。
    （五）上訴人與被上訴人間並無資金往來，被上訴人若執意上訴人須負背書人責
          任，依民事訴訟法第二百七十七條之規定，應由被上訴人就其有交付票款
          之事實負舉證責任，否則上訴人得依票據法第十三條之原因關係抗辯。
  三、證據：除援用原審之立證方法，並聲請訊問證人陳棟松。
乙、被上訴人方面：
  一、聲明：駁回上訴。
  二、陳述：除與原審判決書所載者相同茲予引用外，補稱：被上訴人有為付款之提
      示，本票為無因證券，背書人不能以發票人與執票人間所存在抗辯事由對抗執
      票人。上訴人與陳棟松是同夥的。
  三、證據：除援用原審之立證方法，提出臺灣高等法院臺中分院八十九年上易字第
      一五二四號刑事判決及切結書各一件，支票及退票理由單各一張。
      理由
一、被上訴人主張：伊執有訴外人陳棟松於八十八年五月十八日所簽發，並由上訴人
    所背書，到期日為八十八年七月十日、號碼０八二二一０號、面額新台幣（下同
    ）一百二十萬元，並免除作成拒絕證書之本票一紙（下稱系爭本票），詎到期後
    提示，竟不獲支付，因陳棟松尚欠伊八十萬元等語，依票據上之關係，求為命被
    上訴人給付八十萬元，及自到期日即八十八年七月十日起至清償日止，按週年利
    率百分之六計算之利息。
二、上訴人則以：被上訴人持有系爭本票，並未在到期日或其後二日內為付款之提示
    ，依法已經喪失對伊之追索權；再被上訴人持有系爭本票係因伊介紹訴外人陳棟
    松於八十八年五月四日向被上訴人購買坐落苗栗縣後龍鎮○○段六十九地號及同
    段四九四建號之建物（門牌號碼為苗栗縣後龍鎮大庄里五九之二二號，下稱系爭
    房地），買賣價金為三百六十萬元，而由陳棟松簽發發票日八十八年五月十八日
    ，到期日分別為八十八年五月二十五日、七月十日、七月三十日、面額均為一百
    二十萬元之本票三張交付被上訴人，同時並要求伊在上揭本票上背書以為保證，
    該項背書為隱存保證之背書，伊不負背書人之責任。且被上訴人與陳棟松間之買
    賣契約業已合意解除，伊與被上訴人之票據原因關係（民法保證之法律關係）亦
    已消滅，依票據法第十三條規定，伊得以此原因關係對抗被上訴人。況被上訴人
    亦應就其有交付票款之事實負舉證責任等語，資為抗辯。
三、查被上訴人執有訴外人陳棟松於八十八年五月十八日所簽發，並由上訴人所背書
    ，到期日為八十八年七月十日、號碼０八二二一０號、面額新台幣（下同）一百
    二十萬元，並免除作成拒絕證書之本票一紙，到期後提示，不獲支付，而陳棟松
    尚欠被上訴人八十萬元未償還之事實，已據被上訴人提出本票一紙為證，並為上
    訴人所不爭執，自堪信為真實。
四、上訴人雖以前揭情詞置辯；然查（一）本票上雖有免除作成拒絕證書之記載，執
    票人仍應於所定期限內為付款之提示，但對於執票人主張未提示者，應負舉證責
    任，票據法第一百二十四條、第九十五條分別定有明文。查系爭本票上，既有免
    除作成拒絕證書之記載，有如上述，則依法自應由上訴人就其主張被上訴人未為
    付款提示之事實，負舉證責任。被告雖舉證人即發票人陳棟松供稱：被上訴人沒
    有提示系爭本票云云；惟就被上訴人是否有提示系爭本票，發票人陳棟松與上訴
    人之利害關係一致，其證言難免迴護上訴人，應不得僅以陳棟松之陳述即認上訴
    人已盡舉證之責。參以系爭本票為被上訴人與陳棟松二人因買賣被上訴人所有系
    爭之房地所簽發者，而陳棟松尚積欠被上訴人八十萬元，且被上訴人先後於八十
    八年七月八日及八月十八日二次去函請求陳棟松返還該八十萬元，有被上訴人提
    出之存證信函二件可證等情，並為上訴人所不爭執，足見被上訴人於系爭本票到
    期日前後，均曾積極行使其權利，催討陳棟松所欠之八十萬元，上訴人抗辯被上
    訴人未提示系爭本票一節，尚非可採。（二）票據債務人（背書人）以其自己與
    執票人間所存抗辯之事由，對抗執票人，固為法之所許，然背書人以發票人與執
    票人間所存抗辯之事由，對抗執票人，則為支票為無因證券之性質所不容，（最
    高法院七十三年度台上字第四三六四號判例）。本件上訴人主張被上訴人與陳棟
    松間之系爭房地買賣契約業已解除云云，係屬發票人陳棟松與執票人即被上訴人
    間所存在抗辯之事由，依上說明，自不得執以對抗執票人之被上訴人。又票據法
    第十三條但書所謂惡意，係指執票人明知票據債務人與發票人或執票人之前手間
    有抗辯事由存在，而故意收受該票據者而言，其惡意之有無係以執票人取得票據
    時為決定標準。本件被上訴人收受系爭本票時，被上訴人與陳棟松間之系爭房地
    買賣契約並未解除，為兩造所不爭執，被上訴人自無票據法第十三條但書所謂取
    得票據係出於惡意之情形，上訴人執此抗辯，亦非可取。（三）上訴人在系爭本
    票上背書，係為擔保陳棟松與被上訴人間買賣系爭房地價金之支付，且上訴人於
    背書後，復將本票交給陳棟松，再由陳棟松交付被上訴人，雖據陳棟松供證無異
    ，並為被上訴人所不否認。此種不於票據上記載保證字樣，而依背書方法，以達
    成保證目的之背書，固為學理上所稱之隱存保證背書；然按凡在票據背面或其黏
    單上簽名而形式上合於背書之規定者，即應負票據上背書人之責任，從令非以背
    書轉讓之意思而背書，其內心之意思，非一般人所能知或可得而知，為維護票據
    之流通性，仍不得解免背書人之責任（最高法院六十三年第六次民事庭庭推總會
    決議（七）及同院六十五年台上字第一五五○號判例）。隱存保證之背書，形式
    上既與轉讓背書無異，且背書人又以負擔債務之意思背書，作成背書後又以發票
    人為傳達機關或使者交付予執票人，依票據客觀及外觀解釋原則，自仍應負背書
    人之責任，上訴人執此主張不負背書人之責任，尤非可採。（四）所謂保證，係
    一方（保證人）於他方（債權人）之債務人不履行債務時，由其代負履行責任之
    契約（民第七三九條）。故保證為契約，必須具備契約之成立要件與生效要件，
    始能發生。本件上訴人為擔保陳棟松與被上訴人間買賣系爭房地價金之支付，在
    系爭本票上背書後，將本票交給陳棟松，再由陳棟松交付被上訴人，已如前述，
    顯然上訴人係依背書方法，以達成保證目的，屬於學理上所稱之隱存保證背書，
    乃上訴人所自承，其雙方（兩造）間並無成立民法上保證契約之意思表示之合致
    至明，尚難認上訴人於原有之背書外，另又與被上訴人成立保證契約，上訴人辯
    稱：伊在系爭買賣契約中係保證人，依保證契約之從屬性，主債務既因解除而消
    滅，保證債務亦無由存在云云，要非可信。（五）票據為不要因證券，票據權利
    人主張票據權利，並不須證明其取得票據之原因。上訴人謂：被上訴人就其有交
    付票款之事實應負舉證責任云云，亦無可採。
五、按在票據上簽名者，依票上所載之文義負責；背書人應照本票文義擔保付款之責
    任；執票人向本票債務人行使追索權時，得請求自到期日起之利息，如無約定利
    率者，依年利六釐（即百分之六）計算，票據法第五條第一項、第一百二十四條
    、第九十七條、第三十九條、第二十九條規定甚明。從而，被上訴人依據票據關
    係訴請上訴人給付票款八十萬元及自到期日即八十八年七月十日起至清償日止，
    按週年利率百分之六計算之利息，自屬正當，應予准許。原審為上訴人敗訴之判
    決，並依職權宣告假執行，核無不合，上訴論旨，指摘原判決不當，求予廢棄改
    判，非有理由。兩造其餘陳述及證據資料與判決基礎不生影響，毋庸再予審酌。
六、據上論結，本件上訴為無理由，依民事訴訟法第四百三十六條之一第三項、第四
    百四十九條第一項、第七十八條，判決如主文。
中      華      民      國    八十九    年      十二    月    二十七    日
                            臺灣臺中地方法院民事第五庭
~B審判長法官  林大洋
~B法      官  王世華
~B法      官  唐敏寶
不得上訴。
中      華      民      國    八十九    年     十二     月    二十七    日
~B法院書記官


司法院資訊處製作；財團法人民間司法改革基金會備份。
